ACORDAO-COMPLETO-2300996

ACÓRDÃO 8853/2019 ATA 32/2019 - PRIMEIRA CÂMARA

VISTOS, relatados e discutidos estes autos de embargos de declaração opostos pelo Sr. José Roberto Martins, ex-Prefeito de Imbituba (SC) , em face do Acórdão 535/2018-TCU-Primeira Câmara, que conheceu e negou provimento ao recurso de reconsideração interposto pelo ora embargante contra o Acórdão 2274/2016-TCU-Primeira Câmara, cuja redação foi mantida pelo Acórdão 3118/2016-TCU-Primeira Câmara, proferido quando do julgamento de embargos de declaração apresentados pelo ex-gestor municipal,
	ACORDAM os Ministros do Tribunal de Contas da União, reunidos em sessão da Primeira Câmara, diante das razões expostas pelo Relator, em:
	9.1. conhecer dos presentes embargos de declaração, para, no mérito, rejeitá-los; e
9.2. dar ciência deste acórdão ao embargante e ao Ministério do Turismo.

Embargos de declaração em Recurso de Reconsideração em Tomada de Contas Especial. Convênio celebrado pelo Ministério do Turismo e pelo Município de Imbituba (SC). Débito e multa imputados a ex-prefeito municipal.

Primeira Câmara

Prefeitura Municipal de Imbituba - SC.

3. Interessados/Responsáveis/Recorrentes:
3.1. Interessado: Ministério do Turismo (CNPJ 05.457.283/0001-19)
3.2. Responsável: José Roberto Martins (CPF XXX.553.709-XX)
3.3. Recorrente: José Roberto Martins (CPF XXX.553.709-XX).

13.1. Ministros presentes: Walton Alencar Rodrigues (Presidente), Benjamin Zymler (Relator), Bruno Dantas e Vital do Rêgo.
13.2. Ministros-Substitutos presentes: Augusto Sherman Cavalcanti e Weder de Oliveira.

BENJAMIN ZYMLER

Ministro Benjamin Zymler.

Trata-se de embargos de declaração (peça 102) opostos pelo Sr. José Roberto Martins, ex-Prefeito de Imbituba (SC) , em face do Acórdão 535/2018-TCU-Primeira Câmara (peça 82) , que conheceu e negou provimento ao recurso de reconsideração interposto pelo ora embargante contra o Acórdão 2274/2016-TCU-Primeira Câmara (peça 28) , cuja redação foi mantida pelo Acórdão 3118/2016-TCU-Primeira Câmara (peça 43) , proferido quando do julgamento de embargos de declaração apresentados pelo ex-gestor municipal.
2.	A deliberação embargada apresenta o seguinte teor: 
"VISTOS, relatados e discutidos estes autos de recurso de reconsideração interposto pelo Sr, José Roberto Martins contra o Acórdão 2274/2016-TCU-Primeira Câmara, por meio do qual foi julgada tomada de contas especial instaurada pelo Ministério do Turismo (MTur) em razão de irregularidades verificadas na execução do Convênio nº 1.678/2008 (Siafi nº 702.867) , cujo objeto consistiu no incentivo ao turismo, por meio do apoio à 10ª Festa Nacional e à 16ª Festa Estadual do Camarão, ambas realizadas no Município de Imbituba (SC) , ACORDAM os Ministros do Tribunal de Contas da União, reunidos em sessão da 1ª Câmara, diante das razões expostas pelo Relator, em: 
9.1. conhecer do recurso de reconsideração interposto pelo Sr. José Roberto Martins, para, no mérito, negar-lhe provimento; 
9.2. dar ciência deste acórdão ao recorrente e aos demais interessados."
3.	Irresignado com o decisum acima mencionado, o Sr. José Roberto Martins opôs os presentes embargos, tendo alegado a existência de uma omissão no acórdão recorrido, verbis:
	"Entretanto, o acórdão, embora reconheça a tentativa do Recorrente na tentativa de comprovação da veiculação, se omite na análise desses documentos, os quais, por sua vez, são hábeis à constatação da propaganda.
	24. O fato de o convênio estabelecer que a comprovação deveria realizar-se mediante a apresentação de vídeo, não afasta a eficácia da prova documental apresentada, tendo em conta que o documento enquanto meio de prova válido à comprovação de fato jurídico, deve ser considerado no caso em apreço.
	25. Isso porque, o documento apresentado nos autos preenche a finalidade a que se serve, ou seja, a comprovação da meta consistente na divulgação do evento pela via do spot.
	26. Outrossim, não se pode olvidar, o Convênio permitia também que as inserções fossem demonstradas via "comprovante de veiculação dos anúncios em rádios, tv, jornais, revistas ou catálogos, se for o caso;" (folha 80 dos autos) .
	27. E mais, o próprio Código Civil estabelece que: "A invalidade do instrumento não induz a do negócio jurídico sempre que este puder provar-se por outro meio".
	28. Mesmo que o vídeo seja o meio mais adequado à comprovação do spot, tal fato não impede que a veiculação comercial do evento através da televisão seja possível de ser realizada por outra via idônea, a exemplo da prova documental.
	29. Assim, devidamente comprovada a divulgação pelos elementos constantes às folhas 148/150, 176, 346/358 e 368 dos autos, não procede a imputação em testilha.
	30. Por força de toda a situação exposta, deve ser suprida a omissão quanto à análise dos documentos apresentados, os quais devem ser considerados meios hábeis a provar a divulgação do evento através de veiculação por televisão."
4.	Adicionalmente, o embargante alegou que:
	"31. Demais disso, outro ponto que merece ser melhor enfrentado por parte deste Tribunal é a questão relativa à aplicação dos encargos moratórios na situação em apreço.
	32. Estabelece o Código Civil:
	"Art. 396. Não havendo fato ou omissão imputável ao devedor, não incorre este em mora".
	33. No caso em apreço, imputou-se ao Recorrente a responsabilidade pela devolução de valores que superavam a quantia de um quarto de milhão.
	34. Todavia, tais valores foram consideravelmente decotados no acórdão recorrido, tendo sido reduzidos substancialmente, o que patenteia a impossibilidade de recolhimento dos valores inicialmente exigidos.
	35. Assim, o Recorrente não tinha como realizar o pagamento dos valores exigidos, pelo que se afasta sua mora, na medida em que somente agora se apresentam valores líquidos para pagamento.
	36. Portanto, os encargos moratórios sobre os valores agora apontados somente podem incidir daqui para diante, haja vista que a não restituição não ocorreu por culpa do Recorrente (artigo 396 do Código Civil) , mas sim em virtude dos excessivos valores exigidos.
	37. Quanto ao fundamento trazido pelo órgão julgador, importante destacar o fato de que, ao ser decotado o valor atribuído inicialmente, comprova, por si só, a ausência de culpa do Recorrente, pelo que não deve este incorrer em mora.
	38. Neste sentido, extrai-se da melhor doutrina civilista:
	"A redação do dispositivo legal é aparentemente defeituosa, porque, se o devedor demonstra que não agiu com culpa, não se pode reconhecer que esteja em mora. E, se não estava em mora, o presente dispositivo não incide ao caso concreto"
	39. Posta assim a questão, o não pagamento de tais parcelas não deriva de fato ou omissão imputável ao Recorrente e sim por conta dos valores excessivos exigidos, não incorrendo, pois, aquele em mora."
5.	Com fulcro nesses argumentos, o embargante apresentou os seguintes pedidos:
	"45. Ante o exposto, estando em termos a presente, requer-se o recebimento e conhecimento dos embargos, uma vez que presentes seus pressupostos de admissibilidade, atribuindo-lhe ainda efeito suspensivo.
	46. Consequentemente, o provimento dos embargos, a fim de que sejam analisadas as questões ora submetidas, inclusive para ser decretada a absolvição do Recorrente."
	É o Relatório.

8.1. Ricardo Fretta Flores (42.411/OAB-SC) e outros, representando José Roberto Martins.

Procurador Sergio Ricardo Costa Caribé.

Tomada de contas especial. Convênio. Incentivo ao turismo por meio do apoio a evento. Não comprovação da execução de parte do objeto. Débito. Multa. Recurso de Reconsideração. Não ocorrência de prescrição. Adequada caracterização do débito imputado e da reprovabilidade da conduta do responsável. Conhecimento do Recurso. Negativa de provimento. EMBARGOS DE DECLARAÇÃO. Alegação de omissÕES NA DECISÃO EMBARGADA. Conhecimento. INEXISTÊNCIA DOS VÍCIOS ALEGADOS. PRETENSÃO DE REEXAMINAR E REDISCUTIR A MATÉRIA DECIDIDA. IMPOSSILIDADE. Rejeição DOS EMBARGOS.

TOMADA DE CONTAS ESPECIAL (TCE)

Secretaria de Recursos (SERUR) e Secretaria de Controle Externo de Tomada de Contas Especial (SecexTCE).

I - Introdução
	Trata-se de embargos de declaração opostos pelo Sr. José Roberto Martins, ex-Prefeito de Imbituba (SC) , em face do Acórdão 535/2018-TCU-Primeira Câmara, que conheceu e negou provimento ao recurso de reconsideração interposto pelo ora embargante contra o Acórdão 2274/2016-TCU-Primeira Câmara, cuja redação foi mantida pelo Acórdão 3118/2016-TCU-Primeira Câmara, proferido quando do julgamento de embargos de declaração apresentados pelo ex-gestor municipal.
2.	Por meio do Acórdão 2274/2016-TCU-Primeira Câmara, foi julgada tomada de contas especial instaurada pelo Ministério do Turismo (MTur) em razão de irregularidades verificadas na execução do Convênio 1.678/2008, cuja celebração visou incentivar o turismo naquela localidade, por meio do apoio à 10ª Festa Nacional e à 16ª Festa Estadual do Camarão.
3. 	O convênio em tela foi firmado no valor total de R$ 250.000,00 (duzentos e cinquenta mil reais) , dos quais R$ 200.000,00 (duzentos mil reais) foram recursos federais repassados pelo concedente e R$ 50.000,00 (cinquenta mil reais) correspondiam à contrapartida. 
4. 	A referida avença teve vigência no período de 31/12/2008 a 21/7/2009. 
5. 	Nos dias 7 e 8/2/2009, o concedente realizou fiscalização in loco e atestou a execução do objeto conveniado. Contudo, a análise da prestação de contas evidenciou a existência das seguintes irregularidades: 
	a) ausência de vídeo (spot de 30 segundos) que comprovasse o regular cumprimento da meta de 200 inserções em canais de TV aberta, a qual foi fixada com o intuito de divulgar o evento sob exame. Friso que o custeio dessa propaganda foi orçado em R$ 60.000,00 (sessenta mil reais) ; e
	b) inexistência de documentos de natureza contábil e financeira, oficialmente certificados, aptos para comprovar que a receita arrecadada com a venda de ingressos teria sido revertida na consecução do objeto pactuado. Aduzo que a prestação de contas não abordou a destinação desses recursos. 
6. 	Tendo em vista o insucesso das medidas administrativas internas, que foram adotadas com o intuito de sanar as irregularidades acima apontadas ou obter o ressarcimento dos recursos repassados, o MTur instaurou a presente tomada de contas especial. 
7. 	No final da fase interna desta TCE, foi imputado ao ex-Prefeito um débito no valor de R$ 197.500,00 (cento e noventa e sete mil e quinhentos reais) . Além disso, foi proposto o julgamento pela irregularidade das contas desse gestor. 
8. 	No âmbito deste Tribunal, o ora recorrente foi citado para que restituísse o valor total dos recursos federais repassados ou apresentasse alegações de defesa, tendo o Sr. José Roberto Martins optado por se defender, o que fez de forma tempestiva. 
9. 	Após analisar os documentos acostados aos presentes autos, o então Relator, Ministro Substituto Augusto Sherman Cavalcanti destacou que as alegações de defesa apresentadas não foram capazes de afastar as irregularidades imputadas ao responsável. Por outro lado, entendeu que o valor do débito devia se limitar à meta cuja realização não foi comprovada nos autos, relativa à veiculação dos spots nas emissoras de televisão. 
10. 	Afinal, consoante ressaltado pelo ilustre Relator, o acompanhamento in loco realizado pelo MTur atestou a realização a contento do evento objeto do convênio. A análise da prestação de contas também não colocou em cheque as despesas declaradas em relação às metas constantes do plano de trabalho. Assim, não há como defender a impugnação total dos recursos federais alocados na consecução desse objeto, uma vez que apenas não foi comprovado o atingimento da meta de 200 inserções de spots em TV. 
11. 	Nesse contexto, esta Primeira Câmara, por meio do Acórdão 2.274/2016, acolheu a proposta formulada pelo relator no sentido de julgar irregulares as contas do ex-prefeito, imputar-lhe débito no valor histórico de R$ 60.000,00 (sessenta mil reais) e aplicar-lhe multa no valor de R$ 5.000,00 (cinco mil reais) . 
12. 	Irresignado, o Sr. José Roberto Martins opôs embargos de declaração ao mencionado decisum, os quais foram julgados por este Colegiado, por intermédio do Acórdão 3.118/2016. Naquela oportunidade, o recurso em tela foi conhecido e, no mérito, rejeitado. 
13.	Em seguida, o responsável apresentou um recurso de reconsideração, que foi julgado por intermédio do Acórdão 535/2018-TCU-Primeira Câmara, o qual possui o seguinte teor: 
"VISTOS, relatados e discutidos estes autos de recurso de reconsideração interposto pelo Sr, José Roberto Martins contra o Acórdão 2274/2016-TCU-Primeira Câmara, por meio do qual foi julgada tomada de contas especial instaurada pelo Ministério do Turismo (MTur) em razão de irregularidades verificadas na execução do Convênio nº 1.678/2008 (Siafi nº 702.867) , cujo objeto consistiu no incentivo ao turismo, por meio do apoio à 10ª Festa Nacional e à 16ª Festa Estadual do Camarão, ambas realizadas no Município de Imbituba (SC) , ACORDAM os Ministros do Tribunal de Contas da União, reunidos em sessão da 1ª Câmara, diante das razões expostas pelo Relator, em: 
9.1. conhecer do recurso de reconsideração interposto pelo Sr. José Roberto Martins, para, no mérito, negar-lhe provimento; 
9.2. dar ciência deste acórdão ao recorrente e aos demais interessados."
14.	Por fim, o Sr. José Roberto Martins opôs os presentes embargos ao decisum acima transcrito, tendo alegado que ele conteria uma omissão, verbis:
	"Entretanto, o acórdão, embora reconheça a tentativa do Recorrente na tentativa de comprovação da veiculação, se omite na análise desses documentos, os quais, por sua vez, são hábeis à constatação da propaganda.
	24. O fato de o convênio estabelecer que a comprovação deveria realizar-se mediante a apresentação de vídeo, não afasta a eficácia da prova documental apresentada, tendo em conta que o documento, enquanto meio de prova válido à comprovação de fato jurídico, deve ser considerado no caso em apreço.
	25. Isso porque, o documento apresentado nos autos preenche a finalidade a que se serve, ou seja, a comprovação da meta consistente na divulgação do evento pela via do spot.
	26. Outrossim, não se pode olvidar, o Convênio permitia também que as inserções fossem demonstradas via "comprovante de veiculação dos anúncios em rádios, tv, jornais, revistas ou catálogos, se for o caso;" (folha 80 dos autos) .
	27. E mais, o próprio Código Civil estabelece que: "A invalidade do instrumento não induz a do negócio jurídico sempre que este puder provar-se por outro meio".
	28. Mesmo que o vídeo seja o meio mais adequado à comprovação do spot, tal fato não impede que a veiculação comercial do evento através da televisão seja possível de ser realizada por outra via idônea, a exemplo da prova documental.
	29. Assim, devidamente comprovada a divulgação pelos elementos constantes às folhas 148/150, 176, 346/358 e 368 dos autos, não procede a imputação em testilha.
	30. Por força de toda a situação exposta, deve ser suprida a omissão quanto à análise dos documentos apresentados, os quais devem ser considerados meios hábeis a provar a divulgação do evento através de veiculação por televisão."
15.	Adicionalmente, o embargante alegou que:
	"31. Demais disso, outro ponto que merece ser melhor enfrentado por parte deste Tribunal é a questão relativa à aplicação dos encargos moratórios na situação em apreço.
	32. Estabelece o Código Civil:
	"Art. 396. Não havendo fato ou omissão imputável ao devedor, não incorre este em mora".
	33. No caso em apreço, imputou-se ao Recorrente a responsabilidade pela devolução de valores que superavam a quantia de um quarto de milhão.
	34. Todavia, tais valores foram consideravelmente decotados no acórdão recorrido, tendo sido reduzidos substancialmente, o que patenteia a impossibilidade de recolhimento dos valores inicialmente exigidos.
	35. Assim, o Recorrente não tinha como realizar o pagamento dos valores exigidos, pelo que se afasta sua mora, na medida em que somente agora se apresentam valores líquidos para pagamento.
	36. Portanto, os encargos moratórios sobre os valores agora apontados somente podem incidir daqui para diante, haja vista que a não restituição não ocorreu por culpa do Recorrente (artigo 396 do Código Civil) , mas sim em virtude dos excessivos valores exigidos.
	37. Quanto ao fundamento trazido pelo órgão julgador, importante destacar o fato de que, ao ser decotado o valor atribuído inicialmente, comprova, por si só, a ausência de culpa do Recorrente, pelo que não deve este incorrer em mora.
	38. Neste sentido, extrai-se da melhor doutrina civilista:
	"A redação do dispositivo legal é aparentemente defeituosa, porque, se o devedor demonstra que não agiu com culpa, não se pode reconhecer que esteja em mora. E, se não estava em mora, o presente dispositivo não incide ao caso concreto"
	39. Posta assim a questão, o não pagamento de tais parcelas não deriva de fato ou omissão imputável ao Recorrente e sim por conta dos valores excessivos exigidos, não incorrendo, pois, aquele em mora."
16.	Com fulcro nesses argumentos, o embargante apresentou os seguintes pedidos:
	"45. Ante o exposto, estando em termos a presente, requer-se o recebimento e conhecimento dos embargos, uma vez que presentes seus pressupostos de admissibilidade, atribuindo-lhe ainda efeito suspensivo.
	46. Consequentemente, o provimento dos embargos, a fim de que sejam analisadas as questões ora submetidas, inclusive para ser decretada a absolvição do Recorrente."
II - Análise do mérito destes embargos
17.	Em conformidade com o disposto no caput do artigo 34 da Lei 8.443/1992, "cabem embargos de declaração para corrigir obscuridade, omissão ou contradição da decisão recorrida". Nesse mesmo sentido, o artigo 287 do Regimento Interno do TCU estabelece que "cabem embargos de declaração quando houver obscuridade, omissão ou contradição em acórdão do Tribunal". Assim sendo e considerando que o recorrente apontou a existência de duas supostas omissões no acórdão vergastado, julgo que os presentes recursos devem ser conhecidos.
18.	Cumpre destacar que a modalidade recursal em tela não pode ser utilizada para ensejar a rediscussão do mérito das decisões anteriores desta Corte. Assim sendo, a questão fulcral reside na efetiva ocorrência ou não dos vícios apontados pelo embargante. Caso esses vícios não existam de fato, os recursos em tela não devem ser acolhidos. Por outro lado, se for confirmada sua existência, os presentes embargos devem ser acolhidos, sendo possível, ainda, conceder-lhes efeitos infringentes, a depender da gravidade e da magnitude das falhas detectadas.
19.	Após compulsar as peças que compõem este processo, verifiquei que as duas supostas omissões indicadas pelo embargante não ocorreram.
20.	Em primeiro lugar, saliento que, no voto condutor da decisão embargada, abordei a alegada existência de documentos que comprovariam a regular aplicação dos recursos federais transferidos, verbis:
	"Em segundo lugar, ao contrário do que foi alegado pelo recorrente, os documentos anexados a estes autos não demonstram a veiculação na televisão dos anúncios do evento em questão. Cumpre salientar que a obrigatoriedade da apresentação dos spots, como meio hábil para comprovar essa veiculação, estava prevista na Cláusula Décima-Segunda, parágrafo segundo, alínea "j", do termo do convênio em tela. Assim sendo, o ex-Prefeito tinha ciência desse dever.
	20. Acrescento que a supervisão in loco realizada pelo MTur não comprovou a realização dessa meta, uma vez que essa fiscalização ocorreu apenas nos dias da realização do evento, enquanto a referida divulgação deveria ter sido realizada em um período anterior. Ademais, no Relatório de Supervisão in loco do Evento, consta a seguinte observação, que demonstra não ter havido o acompanhamento dessa meta:
"As etapas/fases acompanhadas foram executadas de acordo com a quantidade e períodos programados conforme Plano de Trabalho aprovado? Comente.
No período do acompanhamento, as ações descritas no Plano de Trabalho ocorreram normalmente. Apenas não tive acesso ao material de inserção."
	21. Por fim, friso que a natureza do serviço sob comento torna essencial a apresentação desses vídeos como forma de comprovação da realização das inserções."
21.	Tendo em vista a inexistência dessa omissão, fica patente que o ex-gestor municipal buscou rediscutir o mérito do Acórdão 535/2018-TCU-Primeira Câmara, o que é incabível em embargos de declaração.
22.	Aduzo que a segunda suposta omissão registrada pelo embargante também não ocorreu. Afinal, no meu voto condutor do Acórdão 535/2018-TCU-Primeira Câmara, salientei que:
	"Em terceiro lugar, julgo que a alegada incapacidade patrimonial do recorrente para efetuar o pagamento das dívidas resultantes da decisão impugnada não torna descabida a cobrança de juros de mora. Em conformidade com o disposto no art. 399 do Código Civil, "o devedor em mora responde pela impossibilidade da prestação, embora essa impossibilidade resulte de caso fortuito ou de força maior, se estes ocorrerem durante o atraso; salvo se provar isenção de culpa, ou que o dano sobreviria ainda quando a obrigação fosse oportunamente desempenhada."
	24. No caso vertente, não houve a prova inequívoca de isenção de culpa e o dano não teria ocorrido se a obrigação assumida pelo ex-Prefeito tivesse sido oportunamente cumprida. Consequentemente, essa alegação também não deve ser acolhida."
23.	Assim sendo, considero que o recorrente tenta ensejar uma nova análise do mérito do decisum sob exame, o que, reitero, não é possível conseguir por meio da oposição de embargos de declaração.
24.	Com fulcro nessas considerações, julgo que os presentes embargos de declaração devem ser conhecidos, para, no mérito, serem rejeitados.
Diante do acima exposto, VOTO no sentido de que o Tribunal adote o acórdão que ora submeto à deliberação deste Colegiado. 
TCU, Sala das Sessões Ministro Luciano Brandão Alves de Souza, em 11 de setembro de 2019.
BENJAMIN ZYMLER 
Relator